【裁判字號】    88,訴,488
【裁判日期】    890531
【裁判案由】    妨害自由等
【裁判全文】
臺灣彰化地方法院刑事判決                          八十八年度訴字第四八八號
    公  訴  人  臺灣彰化地方法院檢察署檢察官
    被      告  丙○○
    選任辯護人  陳世煌律師
                劉嘉堯律師
右列被告因妨害自由等案件，經檢察官提起公訴（八十八年度偵字第四五三號），本
院判決如左：
        主  文
丙○○無罪。
        理  由
一、公訴意旨略以：被告丙○○與朱玉霜在彰化縣福興鄉○○村○○街八十九號同居
    二、三年，嗣因被告不滿朱玉霜在彰化縣鹿港鎮新樂園餐廳與男客從事坐檯服務
    ，二人時起勃谿，並提議分手。俟後於民國（下同）八十七年十二月十日晚上九
    時三十分許，二人相約至開餐廳包廂內喝酒，席間再起爭執，俟十時許飲宴結束
    ，由被告駕駛朱玉霜所有，車牌號碼ＯＣ─四九五七號自用小客車，載同已有醉
    意之朱玉霜坐於前座，相約再轉往彰化縣二林鎮某店繼續飲酒。於同日十時三十
    分許，行經彰化縣福興鄉麥厝大橋前，二人為朱玉霜陪客出場事再起嚴重口角並
    爭執，朱玉霜氣不過想下車，被告不允，二人並在車內為爭奪駕駛盤及下車事發
    生肢體衝突，被告強以不准下車之手段非法剝奪朱玉霜之行動自由。迨車行至彰
    化縣福興鄉○○村○○路○段四七四巷口前斜對面某不詳排水溝前，朱玉霜強行
    打開車門跳車，因酒醉失足兼未能認清環境，甫出車門即不慎墜落該排水溝內，
    被告目視朱玉霜失足墜落該排水溝後，對已無自救力之朱玉霜竟不予立刻救助，
    坐在車內待了十五、六分鐘後始下車查看，待發現朱玉霜頭面趴下溺水後，亦不
    緊急將朱玉霜送醫，仍坐視聽任事態發展，俟同日十一時十五分許，始駕駛前開
    自用小客車至彰化縣福興鄉○○村○○街七十七之一一六號（其姪乙○○住處）
    ，並將朱玉霜溺水之事告知乙○○，經乙○○於十一時三十分許，以電話報警，
    經警會合了解，於同日晚十一時四十分許，由被告導領警方至溺水現場，由警電
    召救護車將朱玉霜送醫，經急救無效死亡，因認被告涉犯刑法第三百零二條第二
    項、第二百九十三條第二項前段罪嫌等語。
二、公訴人認被告涉有前開罪嫌，係以訊據被告坦承朱玉霜要下車，伊不讓朱女下車
    ，雙方在車內搶奪方向盤，其後行駛中朱女跳車，伊待在車內，遲至十五、六分
    鐘後，始下車查看，其後至乙○○住處，由乙○○報案後，始導同警方到現場，
    由救護車送醫情事不諱。且依檢察官勘驗現場結果，據被告當場指述朱女跳車後
    停車地點與朱女經發現溺水地點兩處相關位置，近在咫尺（車輛前輪距排水溝僅
    一八八公分，後輪距排水溝僅一八０公分），若云被告並無坐視目睹朱女溺水經
    過，與常情不合。此外復有證人甲○○、乙○○警、偵訊筆錄及（彰化縣警察局
    鹿港分局）洪堀派出所報告一紙可憑。又查朱玉霜係因生前溺水窒息死亡，有法
    務部法醫研究所鑑定書可稽，朱女之死亡結果與被告以非法方式剝奪朱女下車自
    由間，應有相當因果關係。再被告發現朱女失足溺水時間係約二十二時三十分許
    ，竟不緊急送醫急救，迨朱女溺水一個小時後，始由警方呼叫救護車將朱女送醫
    ，因之造成朱女死亡，亦應有因果關係，此外並有台灣彰化地方法院檢察署相驗
    屍體證明書、驗斷書、勘驗筆錄、現場相片等可證為論據。
三、按犯罪事實應依證據認定之，無證據不得推定其犯罪事實。又不能證明被告犯罪
    者，應諭知無罪之判決，刑事訴訟法第一百五十四條、第三百零一條第一項分別
    定有明文。又認定不利於被告之事實，須依積極證據，積極證據不足為不利於被
    告事實之認定時，即應為有利於被告之認定，更不必有何有利之證據，最高法院
    三十年上字第八一六號判例可資參照。訊據被告丙○○，否認有何犯行，辯稱，
    伊當天與朱玉霜在前開新樂園餐廳喝酒時並未吵架，二人要開車再往彰化縣二林
    鎮方向找尋喝酒地點，經事發地點時，因伊要求朱玉霜不要再與客人出場問題發
    生爭吵，朱玉霜用腳踢伊，且有二、三次試圖要開車門跳車均被伊制止，後來朱
    女用手來抓方向盤使伊分心，朱女即開車門跳車，此時伊即停車，心想天氣冷，
    朱女可能馬上回到車上，伊就在車上等，但伊不知該處有水溝，過一會未見朱女
    上車，伊才下車查看，見朱女趴在水溝內，伊即趕快將朱女拉起到水溝岸邊，並
    在路上攔車，但沒有車停，伊才開車到乙○○處求救云云。又辯護人亦以被告在
    車輛行進間，為阻止朱女跳車遭受意外，才與朱女拉扯，委無剝奪朱女行動自由
    之犯意。且被告此阻止朱女跳車行為，公訴人反謂與朱女跳車致落水死亡間有因
    果關係難謂有理。及被告僅與朱玉霜為朋友關係，並無依法令或契約應為扶助、
    養育或保護之義務，且無遺棄之故意或積極之棄置（朱女）行為，無足構成刑法
    第二百九十三條罪責等語置辯。經查：
    （一）朱玉霜確為生前入水溺斃、窒息死亡，頭、胸、腹、臟器等與四肢及軀幹
          均無外傷或異狀，且胃內容物經毒物分析，除酒精外，無其他毒藥物成分
          ，以解剖時之檢體：血、尿及胃內容物之酒精成分分別為百分之０．一一
          五Ｗ＼Ｖ、百分之０．０四０Ｗ＼Ｖ及百分之０．一二五Ｗ＼Ｖ來判定其
          身體狀況應在有酒意之程度，以每個人之情況而定，窒息之死亡時間很短
          ，五至十分鐘即可死亡等情，已經檢察官會同法醫剖驗無訛，有台灣彰化
          地方法院檢察署相驗屍體證明書、驗斷書、勘驗筆錄、相片及法務部法醫
          研究所（八八）法醫所醫鑑字第００四０號鑑定書與八十九年二月九日法
          醫所八九理字第０二四八號函復之研判意見在卷可憑。
    （二）公訴人所列舉之證人甲○○係證述，其與朱玉霜係新樂園餐廳之同事，八
          十七年十二月十日晚上九時三十分許，其在新樂園餐廳有與被告及朱玉霜
          等人共飲，被告有說我老婆如何，朱玉霜頂了一句誰是你老婆，就這樣。
          其沒有聽過朱玉霜或被告對其說如分手要殺死朱玉霜之言語，但有聽過傳
    言，其問過朱玉霜，但朱玉霜並沒回答過等語；證人乙○○係證述，八十
          七年十二月十日晚上十一時十分左右，被告有到其家求救，到時身體都沾
          有泥巴，臭臭的，對其說你嬸（指朱玉霜）死了，叫其幫忙去把朱玉霜拉
          起來，其問被告為什麼，被告說在酒店喝酒後，又（要）到二林去喝酒，
          朱玉霜半路跳車，被告有開車回來找，但沒找到人，才發現朱玉霜在水溝
          ，下去抱，抱不起來，所以才到其家求救，其聽完就趕快打電話報警處理
          ，並會同警員到場，到場時約晚上十一時三十五、六分左右等語。與彰化
          縣警察局鹿港分局洪堀派出所之報告，各為公訴人起訴被告所涉犯行前或
          後所發生之事，容非直接目擊犯行之證據至明，且核其等證言內容，亦無
          足資為不利被告之證據。
    （三）被告雖坦承有前開拉扯阻止朱玉霜下車之行為，但揆以當時車輛係行進間
          ，朱玉霜又係有酒意之人，足徵被告所為容與其所辯，係為保護朱玉霜不
          出意外，非係妨害朱玉霜之行動自由等語相符，被告此部分行為與刑法第
          三百零二條第二項之構成要件有間。又此拉扯阻止朱玉霜下車之行為，係
  為避免朱玉霜發生意外事故所為，就一般客觀事實言，有此阻止行為通常
          不致產生意外，但無此行為，亦不必然產生意外，容與朱玉霜落水死亡間
          無因果關係至灼，乃公訴人認二者間有相當因果關係，容有誤會，未足採
          取。
    （四）公訴人經履勘現場結果，據被告當場指述朱女跳車後停車地點與朱女經發
          現溺水地點兩處相關位置，近在咫尺（車輛前輪距排水溝僅一八八公分，
          後輪距排水溝僅一八０公分），製有勘驗筆錄在卷可稽，認被告係坐視目
          睹朱女溺水而不加援助，直至十五、六分鐘後始下車查看，待見朱女頭面
          趴下溺水，亦不緊急將朱女送醫，仍坐視事態發展，致朱女嗣因急救無效
          死亡，認被告涉犯刑法第二百九十三條第二項前段罪嫌部分，因被告已否
          認有此坐視不救人之情，辯稱，伊是在車上等待朱女回來，不知道朱女落
          水等語，而衡諸一般社會經驗，被告所辯殆非不可能之事，又公訴人亦乏
          其他積極證據足證被告確有此坐視不救人之情事，故此部分只係公訴人推
          測之詞，難予採取。況依前揭卷附法務部法醫研究所函復本院之研判意見
          ，以每個人之情況而定，窒息之死亡時間很短，五至十分鐘即可死亡一情
          ，被告於車上等待十五、六分鐘後，因未見朱玉霜回車內，才下車發現朱
          玉霜趴溺於水溝內，則朱玉霜當時顯已死亡，被告有否將朱女緊急送醫，
          要無改變朱女已死亡之事實，足見被告所為亦無足構成刑法第二百九十三
          條第二項之罪。
    此外，另查無其他積極證據足證被告有何犯行，揆諸首揭之法條、判例及說明，
    被告犯罪不能證明，應為被告無罪之諭知。
據上論斷，應依刑事訴訟法第三百零一條第一項，判決如主文。
本案經檢察官簡燕子到庭執行職務。
中      華      民      國      八十九      年    五    月    三十一    日
                                    臺灣彰化地方法院刑事第三庭
                                            法      官  洪  榮  謙
右正本證明與原本無異。
如不服本判決，應於判決送達後十日內向本院提出上訴狀( 須附繕本 )。
告訴人或被害人對於判決如有不服具備理由請求檢察官上訴者，其上訴期間之計算係
以檢察官收受判決正本之日期為準。
                                            法院書記官  梁  高  賓
中      華      民      國      八十九    年    六    月        一    日


司法院資訊處製作；財團法人民間司法改革基金會備份。
